【裁判字號】    99,訴,8
【裁判日期】    990430
【裁判案由】    損害賠償
【裁判全文】
臺灣高等法院臺中分院民事判決  99年度訴字第8號
原      告  甲○○
被      告  乙○○
上列原告因被告涉嫌誣告等案件，提起刑事附帶民事訴訟，請求
侵權行為損害賠償事件，經本院刑事庭裁定移送（99年度附民字
第10號），本院於中華民國99年4月21日言詞辯論終結，判決如
下：
    主  文
被告應給付原告新臺幣拾萬元，及自民國九十九年一月十三日
起至清償日止，按年息百分之五計算之利息。
原告其餘之訴駁回。
訴訟費用由被告負擔三分之一，餘由原告負擔。
    事實及理由
一、原告方面：(1)被告於民國九十八年一月三十一日十四時四十
    分許，在臺中市北屯區之頭嵙山四號步道涼亭，因細故與原
    告發生糾紛，竟以隨身攜帶之化學噴霧劑，噴向原告之臉部
    ，致使原告受有雙眼化學性灼傷，顏面挫傷等傷害；另意圖
    使原告受刑事處分，明知原告並無以茶杯裝熱開水，按住其
    右肩，要強灌其喝下之事實，竟於九十八年二月二日向警方
    指訴原告涉有強制犯行等情，核被告所犯係屬刑法第二百七
    十七條第一項規定之傷害罪、第一百六十九條第一項之誣告
    罪，而上開事實，業經臺灣臺中地方法院檢察署以九十八年
    度偵字第八０一六號提起公訴，並經本院分別判處有期徒刑
    三月、四月在案。被告上開行為，致使原告受有雙眼化學性
    灼傷，顏面挫傷等傷害，因雙眼化學性灼傷，眼睛變得脆弱
    畏光，視力變弱，是被告所為傷害原告身體，及誣告原告之
    行為，嚴重傷害原告之身體，並損害原告之人格、名譽、信
    用、商譽，爰依侵權行為之法律關係，請求被告負損害賠償
    責任，其中傷害身體部分請求精神慰撫金新台幣（下同）五
    十萬元；誣告部分請求精神慰撫金五十萬元等語。起訴聲明
    求為判決：(一)被告應給付原告一百萬元，及自起訴狀繕本送
    達之翌日起至清償日止，按年息百分之五計算之利息。(二)訴
    訟費用由被告負擔（原告原起訴聲明請求被告回復名譽之登
    報道歉部分，已於九十九年四月六日撤回此部分之聲明）。
二、被告方面：被告確於九十八年一月三十一日十四時四十分許
    ，在臺中市北屯區之頭嵙山四號及五號步道終點之涼亭，以
    防狼噴霧劑噴向原告臉部，致使原告受傷害，並經本院九十
    八年度上訴字第二四五六號刑事判決判處有期徒刑三月確定
    在案。被告雖就上開傷害行為，依法應負賠償責任，惟仍應
    審酌事發當時之情狀，而非以原告所述為準。是當時確因原
    告到熱茶水給被告喝，被告要求原告放著，惟原告置之不理
    ，仍執意要被告喝，被告當下認為原告係要強灌熱水，方以
    隨身攜帶之防狼噴霧劑噴向原告，以避免原告之侵害。又被
    告所攜帶之防狼噴霧劑，並不致於造成化學性灼傷，而使眼
    睛變得脆弱畏光，視力變弱，故原告所稱眼睛遭受上開傷害
    ，顯有誇大之嫌。再關於被告涉嫌誣告部分，業據提起上訴
    ，且臺灣高等法院臺中分院檢察官就被告是否構成屋告罪嫌
    部分，亦曾持懷疑立場等語，資為抗辯。答辯聲明求為判決
    ：(一)原告之訴駁回。(二)訴訟費用由原告負擔。
三、本件不爭執事項：
(一)、被告於九十八年一月三十一日十四時四十分許，在臺中市北
    屯區之頭嵙山四號及五號步道終點之涼亭，因細故與原告發
    生糾紛，以隨身攜帶之防狼噴霧劑，噴向原告之臉部，致使
    原告眼睛受有傷害。
(二)、以上事實，為兩造所不爭執，並有原告所提出之中國醫藥大
    學附設醫院診斷證明書等資料為證，並經本院調取本院九十
    八年度上訴字第二四五六號刑事判決判處傷害部分有期徒刑
    三月確定、誣告部分有期徒刑四月（現上訴最高法院中），
    查明屬實，應堪信為真實，本院自得採為判決之基礎。
四、得心證之理由：原告得否依侵權行為之法律關係，請求被告
    賠償精神慰撫金？如原告得請求精神慰撫金，則其得請求之
    金額若干？原告主張：被告於九十八年一月三十一日十四時
    四十分許，以隨身攜帶之防狼噴霧劑，噴向伊臉部，致使伊
    眼睛受有傷害，且九十八年二月二日向警方指訴伊涉有強制
    犯行，均遭法院判處徒刑在案，是伊自得請求被告賠償精神
    慰撫金等語；被告辯稱：伊雖就上開傷害行為，依法應負賠
    償責任，惟仍應審酌事發當時之情狀，而非以原告所述為準
    。再關於伊涉嫌誣告部分，伊業已提起上訴，且臺灣高等法
    院臺中分院檢察官就伊是否構成屋告罪嫌部分，亦曾持懷疑
    立場等語。經查：
(一)、原告主張，被告於九十八年一月三十一日十四時四十分許，
    在臺中市北屯區之頭嵙山四號及五道步道終點之涼亭遇到伊
    ，伊即對被告說：「我幫你倒茶」，隨即端一杯茶走到被告
    面前，被告叫伊「放著就好」，伊將該杯茶放在桌上時，被
    告竟基不法之故意，以其事先準備之化學噴霧劑，噴向伊臉
    部，致使伊受有雙眼化學性灼傷、顏面擦挫傷等傷害，並提
    出中國醫藥大學附設醫院診斷證明書一份為證（見本院卷第
    三十八頁）；另主張被告基於使伊受刑事處分之犯意，明知
    伊當時並未以茶杯裝熱開水，按住其右肩，要強灌其喝下熱
    茶之事實，竟於九十八年二月二日十一時十七分許，至臺中
    市警察局第五分局向有偵查犯罪權警員虛構原告於上開時、
    地以茶杯裝熱開水，左手按住其右肩，右手拿熱茶杯強放在
    其嘴邊要強灌其喝下熱茶涉有強制犯行，嗣該局以原告涉犯
    強制罪嫌移請臺灣臺中地方法院檢察署檢察官偵辦後，業為
    不起訴處分確定在案，案經原告訴由臺中市警察局第五分局
    報請臺灣臺中地方法院檢察署檢察官偵查起訴後，經本院刑
    事庭判處被告傷害罪有期徒刑三月確定，犯誣告罪判處有期
    徒刑四月（見本院卷第三至十頁），足見原告主張被告於九
    十八年一月三十一日十四時四十分許，以隨身攜帶之化學噴
    霧劑，噴向原告之臉部，致使原告受有雙眼化學性灼傷，顏
    面挫傷等傷害，及誣告原告於九十八年二月二日十一時十七
    分許，至臺中市警察局第五分局向有偵查犯罪權警員虛構原
    告於上開時、地以茶杯裝熱開水，左手按住其右肩，右手拿
    熱茶杯強放在其嘴邊要強灌其喝下熱茶涉有強制犯行之事實
    ，應堪信為真實。顯見原告之雙眼灼傷、顏面擦挫傷等傷害
    與被告之傷害行為，有直接相當因果關係，是被告辯稱，伊
    持化學噴霧劑，向原告噴臉部，係出於自衛，原告之上開眼
    傷與化學噴霧劑無關，及否認有誣告云云，自不足採。
(二)、按因犯罪而受損害之人，於刑事訴訟程序得附帶提起民事訴
    訟，對於被告及依民法負賠償責任之人，請求回復其損害。
    前項請求之範圍，依民法之規定，刑事訴訟法第四百八十七
    條定有明文。又提起前開訴訟須限於「起訴之犯罪事實」侵
    害個人私權致生損害者，始得為之。是故，只須所受損害，
    係由於被告犯罪所致，即有上開規定之適用（最高法院九十
    二年度台上字第六八八號判決、九十三年度台抗字第二二五
    號裁定意旨參照）。，又誣告罪雖侵害國家益，但同時亦侵
    害個人法益，故誣告之對象同時亦是直接被害人。次按，因
    故意或過失，不法侵害他人之權利者，負損害賠償責任。又
    不法侵害他人之身體、健康、名譽、自由、信用、隱私、貞
    操，或不法侵害其他人格法益而情節重大者，被害人雖非財
    產上之損害，亦得請求賠償相當之金額，民法第一百八十四
    條第一項、第一百九十五條第一項分別定有明文。被告既於
    上揭時、地不法侵害原告之身體，並誣告原告致使其名譽、
    信用等人格法益之損害，則依上開規定，原告請求被告賠償
    精神慰撫金，於法尚無不合。
(三)、按慰藉金之賠償須以人格權遭遇侵害，使精神上受有痛苦為
    必要，其核給之標準固與財產上損害之計算不同，然非不可
    斟酌雙方身分資力與加害程度，及其他各種情形核定相當之
    數額（最高法院五十一年度台上字第二二三號判例意旨參照
    ）。經查，原告為高中肄業，目前待業中，先前從事製造業
    ，月薪約為四萬餘元，並有二部車子及投資，財產總額約為
    一百萬元，而被告為高職畢業，現已退休，先前薪水約三萬
    餘元，並有二棟房屋、三筆土地及投資，財產總額約為一百
    一十萬元，業經兩造各自陳明在卷，並有本院依職權調閱兩
    造之稅務電子閘門財產所得調件明細表附卷可查（見本院卷
    第四十九至六十五頁），經本院審酌兩造財產狀況，原告因
    此傷害、誣告所受痛苦之程度及兩造之身分、地位、經濟能
    力等一切情狀後，認原告就傷害部分請求賠償精神慰撫金以
    十七萬元為相當；就誣告部分請求賠償精神慰撫金以十三萬
    元為相當，是原告請求被告給付精神慰撫金一百萬元，尚嫌
    過高，應核減為三十萬元，方屬適當，其逾此數額之請求，
    自不應准許。
五、綜上所述，原告因被告不法侵害原告之身體；誣告原告致使
    其名譽、信用等人格法益之損害，已如上述。從而，原告基
    於侵權行為損害賠償請求權之法律關係，請求被告賠償原告
    三十萬元，及自起訴狀繕本送達之翌日即九十九年一月十三
    三日起至清償日止，按年息百分之五計算之利息部分，為有
    理由，應予准許。至逾上開金額之請求部分，為無理由，不
    應准許，應予駁回。
六、本件事證已臻明確，兩造其餘攻擊防禦方法及舉證，經審核
    後認對判決結果不生影響，不予一一論列。
七、據上論結，本件原告之訴為一部有理由，一部無理由，依民
    事訴訟法第七十九條，判決如主文。
中    華    民    國    99    年    4    月    30     日
                民事第六庭    審判長法  官  袁再興
                                    法  官  吳惠郁
                                    法  官  盧江陽
以上正本係照原本作成。
均不得上訴。
                                    書記官  陳麗玉
中    華    民    國    99    年    4     月    30    日
                                                      Ｓ

司法院資訊處製作；財團法人民間司法改革基金會備份。
